【裁判字號】    91,重上,357
【裁判日期】    920225
【裁判案由】    清償借款
【裁判全文】
臺灣高等法院民事判決  九十一年度重上字第三五七號
    上  訴  人  甲○○○
    訴訟代理人  呂思家律師
    複 代理 人  楊慧馨
    參  加  人  乙○○
    被 上訴 人  丙○○
右當事人間請求清償借款事件，上訴人對於中華民國九十一年五月十六日台灣台北地
方法院九十年重訴字第一五七號第一審判決提起上訴，本院判決如左：
    主    文
上訴駁回。
第二審訴訟費用由上訴人負擔，參加訴訟費用由參加人負擔。
    事    實
甲、上訴人方面：
一、聲明：
  (一)原判決關於駁回上訴人後開請求部分廢棄。
  (二)被上訴人應給付上訴新台幣（以下同）六百九十萬二千八百四十元及美金五萬元
    ，及均自準備書狀繕本送達翌日起至清償日止，按年利率百分之五計算之利息。
  (三)願以現金或銀行無記名可轉讓定期存單供擔保，宣告假執行。
二、陳述：
  (一)上訴人向台灣台北地方法院聲請拍賣債務人夏慧芬之財產，於九十一年六月二十
    日拍賣，因無人應買由上訴人承受，嗣接獲執行法院之債權憑證，內載：「受償
    債權金額新台幣玖拾柒萬元（其中新台幣柒萬貳仟捌佰肆拾元為本件執行費用）
    。」故實際受償金額為八十九萬七千一百六十元正，被上訴人應返還六百九十萬
    二千八百四十元及美金五萬元。
  (二)上訴人委託於美國就學之次女尹淑蓉於八十九年六、七月間，向夏慧芬及被上訴
    人催討債務，雙方持續一個月餘之電話通聯，嗣後尹淑蓉返台處理，並於八十九
    年八月初某星期日早上與夏慧芬及被上訴人通話，而依該次電話通聯內容，被上
    訴人清楚表示同意由夏慧芬出面處理債務事宜，夏慧芬亦告知「我們昨天有跟律
    師聯絡，他的意思是說，由律師出面來跟你們談」、「律師昨天有跟我先生講過
    嘛，說這怎麼談，然後怎麼樣怎麼樣」等語，足證被上訴人與參加人於電話中並
    非僅有寒喧而已，其確有委託參加人處理本件債務情事，並知悉涉為連帶保證人
    之事。
  (三)依電話通聯內容所示，被上訴人於兩造電話通聯前，已知夏慧芬與上訴人間之債
    務關係，並與夏慧芬討論如何處理本件債務；而被上訴人真意在委由參加人出面
    商談，且參加人確曾告知被上訴人應如何處理，顯見夏慧芬於原審法院所為證言
    均屬虛偽不實。
  (四)因夏慧芬之債權人及受其侵害之人紛紛對其提出刑事告訴後，被上訴人在無法繼
    續保護夏慧芬之情況下，始藉離婚及對夏慧芬提出刑事告訴之手段，以圖卸應負
    之民事責任。
  (五)上訴人受僱照顧被上訴人奶奶，被上訴人均知悉其太太向上訴人借錢。
三、證據：除援用第一審所提證據外，補提台灣台北地方法院債權憑證、電話通聯之
    錄音帶及譯文影本等為證。
乙、被上訴人方面：
一、聲明：上訴駁回。
二、陳述：除與原判決記載相同者，茲引用之外，補稱：
  (一)依電話通聯譯文中尹淑蓉與被上訴人之對話內容所示，及被上訴人對夏慧芬已提
    出告訴人一情，被上訴人自始至終均表示不介入本件債務處理事宜。
  (二)上訴人撥打二次電話致被上訴人，第一次為八十九年六月底，第二次為同年七月
    初，本件電話通聯譯文應屬第二次，並無被上訴人指稱八月初某星期日有通話之
    事，蓋當時為被上訴人前去國防大學報到之日。而上開通聯譯文所示，被上訴人
    確無授權之意，且被上訴人係於桃園上班處所接聽該通電話，夏慧芬不可能在場
    ，上訴人提供之錄音帶內容顯經過剪接。
  (三)被上訴人與夏慧芬離婚後，因夏慧芬處理會款事宜，始發現其積欠鉅款，並無圖
    卸應負之民事責任。另被上訴人僅於前去醫院探望夏慧芬母親時見過擔任看護之
    上訴人，夏慧芬並當場給付其看護費用，而上訴人不曾當面告知夏慧芬借款之事
    。
三、證據：除援用第一審所提證據外，補提台灣台北地方法院刑事判決、八十九年八
    月教育計畫草案、台灣高等法院檢察署處分書、離婚協議書、被上訴人負債說明
    等影本為證。
丙、參加人方面：
一、陳述：電話錄音係於作成協議書之前為之，且於電話錄音前幾天，被上訴人及夏
    慧芬曾致電予參加人談論本件債務，被上訴人並表示授權參加人，至少應負表現
    代理人責任。
二、證據：援用第一審所提證據，並聲請訊問證人尹淑蓉。
    理    由
一、上訴人於原審起訴主張：夏慧芬前向上訴人借款八百五十萬元，並邀同其配偶即
    被上訴人於八十八年十月二十一日共同出具借據予上訴人，八十九年八月二十二
    日再共同簽發同借款金額之本票乙紙用以清償借款債務，另夏慧芬前受上訴人委
    託購買外幣，夏慧芬竟將受託買入之美金五萬元挪為他用，且僅清償五十萬元借
    款債務。嗣為解決上開債務，兩造及夏慧芬遂於八十九年八月三十日簽訂協議書
    ，約定其中八百萬元部分自八十九年十月十五日起每月攤還二十萬元至清償日止
    ，共分四十期，如有一期未獲清償則視為全部到期，利息自同年十一月五日起以
    年息百分之五計算，每三個月給付乙次。另美金五萬元部分則於同年十二月三十
    一日一次無息給付等內容。惟夏慧芬僅清償二十萬元借款債務，餘未給付，被上
    訴人亦置之不理，爰依民法第四百七十八條、第五百四十一條第一項之規定及協
    議書，請求被上訴人給付七百八十萬元及美金五萬元，並均自準備書狀繕本送達
    被上訴人翌日起至清償日止之法定遲延利息（上訴人於本院審理時聲明，本金部
    分已另受被上訴人清償八十九萬七千一百六十元，僅就原審駁回其六百九十萬二
    千八百四十元及美金五萬元之部分聲明上訴）。
    被上訴人則以：借據及本票均係夏慧芬偽造，雖曾與參加人及尹淑蓉在電話中對
    話，但絕無授權參加人簽訂協議書或承諾承擔夏慧芬之債務，夏慧芬之債務與其
    無關等語，資為抗辯。
二、上訴人主張被上訴人與其前妻夏慧芬共同出具借據、簽發本票以為夏慧芬向上訴
    人借款之連帶保證人，被上訴人復委託參加人與上訴人簽立協議書，被上訴人願
    就上開借貸債務，以及夏慧芬另應返還上訴人美金五萬元之債務為清償之事實，
    均為被上訴人所否認，則上訴人自應就該事實之存在負舉證責任。關於此，上訴
    人雖提出以被上訴人之名義所為之借據、本票、協議書及被上訴人委託參加人處
    理系爭債務之委託書等影本為證（原審卷九頁、一一頁、五０頁、五一頁），惟
    被上訴人亦否認該等文書之真正，並稱該等文書上之簽名及印章均為夏慧芬所偽
    造等語。查被上訴人以夏慧芬偽造上開借據、本票、委託書及協議書，而對夏慧
    芬提出告訴，由原審法院刑事庭判處夏慧芬罪刑之事實，有原審法院九十年度訴
    字第六八七號刑事判決可按（本院卷五三頁）。夏慧芬於該刑事案件原審法院審
    理時，以及本件原審審理時，均坦承該文書上被上訴人之名字及印章，均為其所
    為，被上訴人並不在場，亦不知情等語，有各該筆錄可按（原審卷六七頁、六八
    頁、一七四頁、一七八頁、一八六頁、一九六頁），參以上訴人於該刑事案件審
    理時亦稱該借據及本票，均係夏慧芬交付予上訴人，交付時已簽好被上訴人之名
    義（原審卷一七二頁），於本件原審審理時亦稱簽協議書時，被上訴人未到場（
    原審卷四四頁、二０二頁），參加人則稱該委託書係夏慧芬帶至其事務所（原審
    卷六九頁），並對被上訴人表示該協議書及委託書非其所簽之事實不爭執（本院
    卷六六頁），可知上開文書，確非被上訴人當場製作。再依上開借據、本票、委
    託書及協議書上被上訴人之簽名，與其於原審提出書狀時之簽名（原審卷九九頁
    、一一五頁、一二六頁），及於本院審理時，所提出與夏慧芬之離婚協議書上之
    簽名（本院卷八六頁），明顯不同，可知被上訴人辯稱該借據、本票、委託書及
    協議書，均非其所為，應屬可信。
三、上訴人及參加人雖主張被上訴人確有委託參加人處理系爭債務，並提出證人即上
    訴人之女尹淑蓉與被上訴人及夏慧芬之電話通話錄音及譯文為證（本院卷三六頁
    ），該電話錄音及譯文確為證人尹淑蓉與被上訴人及夏慧芬通話之內容，亦經證
    人尹淑蓉證述在卷（本院卷九六頁）。然查上開電話內容中，被上訴人固偶有使
    用「我們一定會你這個錢」或「我太太一定會你這個錢」等字眼。但於尹淑蓉誘
    導其承認授權夏慧芬簽發本票及借據時，即明確表示未授權夏慧芬簽名。且多次
    明確系爭債務與其無關，應由夏慧芬處理等語。依此通話之全部內容觀之，被上
    訴人既不承認其授權夏慧芬簽發本票或借據之事實，復無同意承受夏慧芬債務之
    意思，至為明顯。至其偶而使用「我們一定會你這個錢」或「我太太一定會你這
    個錢」等字眼，充其量僅為表示夏慧芬有解決系爭債務之誠意，或其有協助夏慧
    芬解決之誠意而已，殊難斷章取義，謂被上訴人有同意承擔夏慧芬債務之意思。
    何況尹淑蓉既非系爭債務之債權人，則被上訴人與之對話，僅為表達對某事如何
    處理之看法，性質上為知的表示，並非第三人向債權人所為承擔債務之意思表示
    。從而上訴人亦不能據該通話內容，主張被上訴人應承擔夏慧芬之債務。再者，
    夏慧芬與尹淑蓉之通話內容中，夏慧芬固提及被上訴人於昨日有與參加人談過，
    被上訴人說由參加人出面與上訴人洽談等語。然被上訴人否認與參加人談論授權
    參加人處理夏慧芬債務之事，以夏慧芬既已偽造被上訴人名義之借據，其再偽稱
    被上訴人已同意處理，本極可能，且依夏慧芬通話之內容，雖稱「我們昨天有跟
    律師聯絡，因為他的意思是說，由律師出面來跟你們談」「昨天那個，律師有跟
    我先生講過嘛，說這怎麼談，然後怎樣怎樣怎樣」云云（本院卷四一頁）。但此
    內容，僅能證明被上訴人有與參加人聯絡而已，並不能證明被上訴人已同意委託
    參加人出面處理系爭債務之內容。從而上訴人亦不能據此電話通話內容，證明被
    上訴人已委託參加人出面簽訂系爭協議書。又尹淑蓉與夏慧芬之電話談話內容，
    第三人之被上訴人本難知悉，且二人通話內容冗長，涉及與律師聯絡部分甚短，
    故被上訴人即使在場亦難立即阻止，何況即使未阻止，亦不能證明夏慧芬所言必
    為真實。故上訴人以被上訴人未能阻止夏慧芬之上開對話，主張被上訴人有委託
    參加人之事實，要屬無據。至於上訴人主張上訴人受僱照顧被上訴人奶奶，被上
    訴人均知悉其太太向上訴人借錢，縱為屬實，亦不能證明被上訴人有授權簽訂上
    開文書之行為。
四、按無代理權人以代理人之名義所為之法律行為，非經本人承認，對於本人不生效
    力，為民法第一百七十條第一項所明定。本件以被上訴人名義所出具之上開文書
    ，既非被上訴人所制作，上訴人及參加人亦未能證明已經被上訴人授權簽訂系爭
    協議書，依上開規定，被上訴人自不受拘束。參加人雖再以即使被上訴人未授權
    夏慧芬，但其就夏慧芬向尹淑蓉表示「我先生的意思是說事情交給我處理。」亦
    未異議，並與夏慧芬多次表示「我們」一定會還錢，足見有授權夏慧芬處理債務
    之事實，至少亦應負表見代理人之責任云云。按由自己之行為表示以代理權授與
    他人，或知他人表示為其代理人而不為反對之表示者，對於第三人應負授權人之
    責任。但第三人明知其無代理權或可得而知者，不在此限。民法第一百六十九條
    固定有明文。然本人依此規定應所負責任，以外觀上屬於代理權範圍內之事項為
    限。本件夏慧芬即使向尹淑蓉表示「我先生（即被上訴人）的意思是說事情交給
    我處理。」，但並未表示被上訴人所授權其處理之事情為何，範圍如何，被上訴
    人即使表示「我們」一定會還錢，亦非表示以代理權授與他人，均與上開表現代
    理之條件不符，故參加人主張被上訴人應依表現代理之規定，負其責任，亦無依
    據。本件既不能證明被上訴人與上訴人間有借貸、票據或承擔夏慧芬對上訴人之
    借貸、票據、委任債務之協議契約關係存在，亦不能證明被上訴人應負表現代理
    人之責任，從而其依據借貸、委任及協議契約之法律關係，請求被上訴人為給付
    ，即無理由。
五、綜上所述，上訴人主張，為不足採。從而，上訴人主張本於借貸、委任協議契約
    之法律關係，請求被上訴人給付為無理由，不應准許。其假執行之聲請亦失所附
    麗，應併予駁回。原審為上訴人敗訴之判決，及駁回其假執行之聲請，並無不合
    。上訴意旨指摘原判決不當，求予廢棄改判，為無理由，應予駁回。
六、據上論結，本件上訴為無理由，依民事訴訟法第四百四十九條第一項、第七十八
    條、第八十六條第一項本文，判決如主文。
中      華      民      國    九十二    年      二      月    廿五      日
                              民事第十七庭
                                  審判長法  官  鄭  雅  萍
                                        法  官  吳  謀  焰
                                        法  官  呂  太  郎
右正本係照原本作成。
如不服本判決，應於收受送達後二十日內向本院提出上訴書狀，其未表明上訴理由者
，應於提出上訴後二十日內向本院補提理由書狀（均須按他造當事人之人數附繕本）
上訴時應提出委任律師或具有律師資格之人之委任狀；委任有律師資格者，另應附具
律師資格證書及釋明委任人與受任人有民事訴訟法第四百六十六條之一第一項但書或
第二項（詳附註）所定關係之釋明文書影本。
中      華      民      國    九十二    年      二      月    廿六      日
                                        書記官  明  祖  星
附註：
民事訴訟法第四百六十六條之一（第一項、第二項）：
對於第二審判決上訴，上訴人應委任律師為訴訟代理人。但上訴人或其他法定代理人
具有律師資格者，不在此限。
上訴人之配偶、三親等內之血親、二親等內之姻親，或上訴人為法人、中央或地方機
關時，其所屬專任人員具有律師資格並經法院認為適當者，亦得為第三審訴訟代理人
。


司法院資訊處製作；財團法人民間司法改革基金會備份。
